臺灣高雄地方法院民事判決　九十三年度簡上字第一七一號
　　上　訴　人　丙○○
　　訴訟代理人　乙○○律師
　　被 上訴 人　甲○○
　　訴訟代理人　歐陽志宏律師
　　複 代理 人　王建強律師
右當事人間請求遷讓房屋事件，上訴人對於民國九十三年六月十五日本院高雄簡易庭
九十三年度雄簡字第一二○二號第一審民事簡易判決提起上訴，本院於民國九十三年
八月三十日言詞辯論終結，判決如下：
    主      文
上訴駁回。
第二審訴訟費用由上訴人負擔。
    事實及理由
一、被上訴人起訴主張：兩造於民國八十九年三月十五日結婚，育有一女，雙方共同
    居住在伊所有之高雄市○○區○○街二六之五十號八樓房屋（下稱「系爭房屋」
    ），然因兩造結婚時未有公開儀式，亦無二人以上之證人，伊乃向本院提起確認
    兩造婚姻關係不存在之訴，並經本院以九十二年家訴字第四號民事判決勝訴確定
    。兩造現已無婚姻關係存續，伊雖未居住在系爭房屋，而上訴人仍繼續居住在系
    爭房屋，顯係無權占有，伊自得依民法第七百六十七條前段之規定，請求上訴人
    遷讓返還系爭房屋等情。並於原審聲明：(一)上訴人應自系爭房屋遷出並交還予被
    上訴人。(二)願供擔保以代釋明，聲請宣告假執行。茲因被上訴人不服原判決，提
    起本件上訴，除援用原審主張及陳述外，並於本院補陳：被上訴人仍執原審抗辯
    為上訴理由，不足採信；又上訴人在高雄市另有住宅，倘令上訴人搬遷，不會造
    成上訴人無屋可住之困境；親屬會議無法變更土地所有權公示之效力，伊扶養義
    務係另一問題，與本件無涉等情。爰於本院聲明：駁回上訴。
二、上訴人則以：兩造婚姻關係雖經本院以前揭民事判決確認不存在確定，惟其仍為
    被上訴人之家屬，自有權占有系爭房屋。況被上訴人對兩造所生之女仍有扶養義
    務，而上訴人為監護人，被上訴人應提供包括住之權利予上訴人與兩造所生之女
    。再者，上訴人與兩造所生之女，無論生活、起居及求學地均在系爭房屋所在之
    行政區，倘搬遷他處，勢將辭去工作，致生活陷於困境。又被上訴人購買系爭房
    屋時，其亦有出資，當有權居住在系爭房屋等語，資為抗辯。並於原審聲明：(一)
    駁回原告之訴。(二)如受不利判決，願供擔保，聲請宣告免為假執行。茲因其不服
    原判決，提起上訴，除援用原審主張及陳述外，並於本院補陳：其與被上訴人共
    同生活長達三年有餘，並共同育有一女（現滿二歲），而其另育有一女（現為八
    歲），現均住在系爭房屋，雖兩造婚姻關係不存在，仍不改上訴人與幼女均為被
    上訴人家屬之事實，故其使用居住系爭房屋，自有占用權源；其擔任護士工作，
    採三班輪班制，如子女放學或保姆結束照料時，而上訴人仍在值班之際，其母親
    可就近照料子女，倘判決其必須遷離系爭房屋，則其與女兒均須流離失所，上訴
    人之母亦無法就近照顧二名女兒，上訴人勢必辭去護士工作以照顧幼女，則其與
    幼女生活反陷困境；又被上訴人對兩造所生之女有扶養義務，故應讓兩造所生之
    女至國小畢業前居住系爭房屋；再於九十二年間，其曾與被上訴人討論兩造所生
    之女扶養方法，但被上訴人避不見面，上訴人遂於九十三年七月十四日通知被上
    訴人召開親屬會議，被上訴人仍拒不出面，自應准許其繼續居住系爭房屋；此外
    ，被上訴人雖為系爭房屋所有人，但亦為兩造所生子女之父親，詎被上訴人從不
    盡扶養義務，又無故離家，今欲將其與兩造所生之女趕出系爭房屋，自無理由，
    應限制被上訴人對系爭房屋財產權之權能等語置辯。爰於本院聲明：(一)原判決廢
    棄。(二)駁回被上訴人在第一審簡易之訴。
三、兩造所不爭執之事實：
  (一)系爭房屋為被上訴人所有乙節，有建物所有權狀及高雄市稅捐稽徵處小港分處九
    十二年房屋稅繳款書為證。
  (二)系爭房屋現由上訴人占有居住，兩造所生之女（九十一年二月二十四日出生），
    亦隨上訴人居住在系爭房屋；而被上訴人未居住在系爭房屋。
  (三)確認兩造間之婚姻關係不存在，且兩造所生之女雖非婚生子女，但經被上訴人認
    領，視為婚生子女，而對於兩造所生之女權利義務之行使及負擔由上訴人任之等
    情，業經本院以九十二年家訴字第四號民事判決確定在案，亦有該民事判決暨判
    決確定證明書各乙紙為證。
四、按「稱家者，謂以永久共同生活為目的而同居之親屬團體。」「家置家長。同家
    之人，除家長外，均為家屬。雖非親屬，而以永久共同生活為目的同居一家者，
    視為家屬。」民法第一一二二條、第一一二三條分別定有明文。查被上訴人為系
    爭房屋之所有人，且兩造婚姻關係已經本院以九十二年家訴字第四號民事判決，
    確認兩造婚姻關係不存在確定，而兩造復未共同居住在系爭房屋等情，既為兩造
    所不爭執，已如前述，揆諸前揭規定，上訴人即非被上訴人之親屬或家屬，自不
    得因此取得系爭房屋合法占用之權源，至兩造所生之女是否為被上訴人以永久共
    同生活為目的同居之家屬，核與上訴人是否取得系爭房屋合法占用權源無關，是
    上訴人辯稱其與兩造所生之女均為被上訴人之家屬，其有權占有系爭使用房屋云
    云，尚屬無據。
五、又依民法第一千一百十四條第一款之規定，被上訴人對兩造所生之女，雖負有扶
    養義務，惟扶養之方法，由當事人協議定之，不能協議時，由親屬會議定之，民
    法第一千一百二十條規定明確。按「受扶養權利者，應否與負扶養義務者同居一
    家而受扶養，抑應彼此另居，由負扶養義務者按受扶養權利者需要之時期，陸續
    給付生活資料或撥給一定財產由受扶養權利者自行收益以資扶養，係屬扶養方法
    之問題，依民法第一千一百二十條之規定，應由當事人協議定之，不能協議時，
    應由親屬會議定之。對於親屬會議之決議有不服時，始得依民法第一千一百三十
    七條之規定，向法院聲訴，不得因當事人未能協議逕向法院請求裁判。」；「扶
    養方法，在民法第一千一百二十條僅定由當事人協議定之，不能協議時由親屬會
    議定之，至經親屬會議仍不能議定時，究應如何辦理，雖無明文規定，惟參酌立
    法先例及學說，應解為由法院予以裁判方為適當。」最高法院著有二十六年鄂上
    字第四○一號、四十五年臺上字第三四六號判例足資參照。查兩造所生之女由上
    訴人行使權利及負擔義務，固有本院九十二年度家訴字第四號民事判決暨判決確
    定證明書可按。次查，上訴人於提起本件上訴後，形式上召集親屬會議討論兩造
    所生之女居住問題，並通知被上訴人及其父親即方皆德，暨上訴人召集親屬會議
    於九十三年七月十九日作成決議，一致同意兩造所生之女至國小畢業前，繼續居
    住系爭房屋，並由上訴人、訴外人周忠屏、周樹生、丁金花、周玉屏等五人簽署
    等情，固有上訴人提出之存證信函暨掛號郵件回執及決議可參，惟兩造於原審判
    決前既未就兩造所生之女之扶養方法為協議，或由親屬會議定之，則親屬會議對
    於扶養方法縱有決定，亦不得侵害於當事人、利害關係人或其他第三人關於財產
    權之行使。末查，細繹上揭親屬會議決議，充其量僅為決定被上訴人對於兩造所
    生之女之扶養方法而已，要難謂上訴人即因此取得系爭房屋合法占用之權源，至
    為明灼。
六、綜上所述，上訴人既無合法占有使用系爭房屋之正當權源，從而，被上訴人依民
    法第七百六十七條前段規定，訴請上訴人應自系爭房屋遷出並交還予被上訴人，
    為有理由，應予准許。又本件係關於標的價額為新臺幣（下同）十三萬零七百元
    之財產權訴訟，核係民事訴訟法第四百二十七條第一項適用簡易程序之訴訟，所
    為上訴人敗訴之判決，依民事訴訟法第三百八十九條第一項第三款規定，應依職
    權宣告假執行。再者，上訴人陳明願供擔保，聲請宣告免為假執行，核無不合，
    亦應酌定相當擔保金額准許之。是則原審為上訴人敗訴之判決，並依職權宣告假
    執行，復以系爭房屋之課稅現值酌定擔保金額十三萬零七百元，併予宣告上訴人
    為被上訴人預供擔保後，得免為假執行，於法並無違誤，上訴意旨指摘原判決不
    當，求予廢棄改判，為無理由，應予駁回其上訴。
據上論結，本件上訴為無理由，依民事訴訟法第四百三十六條之一第三項、第四百四
十九條第一項、第七十八條，判決如主文。
中　　　華　　　民　　　國　　九十三　　年　　　九　　　月　　 十七 　　日
~B民事第二庭
~B    審判長法  官　李昭彥
~B          法　官　楊筑婷
~B          法　官　劉定安
右為正本係照原本作成。
本判決不得上訴。
中　　　華　　　民　　　國　　九十三　　年　　　九　　　月　　 十七 　　日
~B      法院書記官　王壹理
